臺灣高等法院花蓮分院民事判決　　　　　　96年度上字第14號
上　訴　人　丁○○
　　　　　　戊○○
　　　　　　丙○○
上列一人
訴訟代理人　甲○○　　住花蓮市○○里○○街72號
被上訴人　　乙○○　　住花蓮市○○○街11號
訴訟代理人　黃健弘律師
上列當事人間請求拆屋還地事件，上訴人對於中華民國96年3月
23日臺灣花蓮地方法院95年度訴字第219號第一審判決提起上訴
，本院判決如下：
    主  文
上訴駁回。
第二審訴訟費用由上訴人負擔。
    事 實 及 理 由
一、本件經本院審理結果，認為原審依據民法第767 條之物上請
    求權規定，准許被上訴人請求上訴人等人拆屋還地，認事用
    法，並無不合。爰引用第一審判決書所載之事實及理由如附
    件所示。
二、本件上訴人丁○○經合法通知，未於言詞辯論期日到場，核
    無民事訴訟法第386 條各款所列情形，爰依被上訴人聲請，
    由其一造辯論而為判決。
三、上訴人均聲明廢棄原判決，並請求駁回被上訴人在第一審之
    訴。其陳述除與原審相同予以引用外，略以：
（一）上訴人丁○○部分：其未到庭，惟以書狀表示下列意見─
  １、系爭土地原為訴外人許玉葉所有，其後讓予訴外人鄭火生
      、蘇伙金、張宜田3人使用，訴外人張宜田於71年5月18日
      將系爭土地讓渡予訴外人陳雷，81年5 月23日陳雷再將使
      用權讓渡予上訴人，而上訴人於81年至82年3 月在系爭土
      地上建造空心磚屋及兩層貨櫃屋，並提出「土地使用權讓
      渡書」為證，故上訴人就系爭土地有占有權。
  ２、又系爭土地上原為國有地，其後經公地放領，所有權人不
      知何故變更為訴外人林福泉、林逢時、林秀彥3 人共同持
      有，故此項公地放領顯有不合理、不合法之處。
  ３、系爭土地原既已由訴外人許玉葉開墾，上訴人亦居住系爭
      土地多時，均未曾有人異議或提出拆屋還地要求，故被上
      訴人之請求無理由，上訴人並請求依民法第954、955條之
      規定向被上訴人請求賠償。
（二）上訴人戊○○部分：
  １、系爭土地及房屋，係訴外人高林山於民國（下同）48年開
      墾並興建，高林山死亡後由退輔會轉讓系爭房屋予訴外人
      張正山，張正山於64年重建系爭房，上訴人再依合法買賣
      程序向訴外人張正山購得系爭房屋所有權。而依61年實施
      建築管理前所建造建物之規定，只要提出之前建造之證明
      文件 (用電證明、稅籍證明等) ，且未改變舊有磚造牆壁
      主結構者，該建物即可認定為合法房屋。系爭房屋既興建
      於61年前，且合法取得用電證明及稅籍證明，依土地登記
      規則及相關戶政及建築物法規，足以證明為合法房屋。且
      82年間系爭房屋前台11線道路拓寬工程，依法徵收系爭土
      地上部分建物時，原地主即訴外人林秀彥承認訴外人張正
      山就系爭土地之地上權自占有時即存在，並同意由訴外人
      張正山為系爭房屋所有權人身分領取系爭房屋前段拆除補
      償金，益徵訴外人張正山為系爭房屋所有權人，且占有系
      爭土地之始為善意無過失，並和平公然占有。
  ２、上訴人及訴外人張正山間就系爭房屋之買賣，既有讓與建
      物權利，並隨同移轉建物占有使用系爭土地權利之意，而
      建物本不能與土地分離而單獨存在，故系爭房屋既係依訴
      外人張正山地上權法源關係，並於30餘年前即已善意取得
      ，可見占有之始，即有於系爭土地上有建築物之目的，合
      於民法第832 條所定地上權要件而使用系爭土地，依最高
      法院69年台上字第1533號及85年度台上字第609 號裁判要
      旨所示，從占有所由發生事實性質觀之，足證伊係以行使
      地上權意思而占有系爭土地。縱未向地政機關申請地上權
      登記，但確實已達可申請地上權登記之時效年限，故主張
      時效取得地上權。
  ３、另房屋與基地雖為獨立不動產，但二者密不可分，房屋占
      有使用無法脫離基地單獨存在，上訴人既為系爭房屋所有
      權人，且因時效取得地上權，得繼續占有系爭土地，核屬
      法律時效制度所承認之利益，自應受保護，倘容許將土地
      與房屋二者割裂，則已取得占有系爭土地時效利益之人，
      仍須自其占有之系爭土地上遷出而交還基地，無異剝奪上
      訴人就所有物為使用、收益、處分之權利，亦侵害因時效
      而取得之利益，究非時效制度承認占有利益之旨趣。故伊
      已因時效取得地上權而非無權占有系爭土地，被上訴人主
      張上訴人無權占有，應拆除還地，自屬無據。原判決為上
      訴人敗訴判決即有不當。
  ４、復按土地法第104 條規定，地上權人就基地之出賣有優先
      購買權，且該優先購買權具有相對物權效力，故系爭土地
      之原地主出賣系爭土地當時，並未通知上訴人，而將系爭
      土地售予被上訴人，該買賣契約及所有權移轉登記自不得
      對抗優先購買權人。且系爭房屋存在系爭土地上，業已近
      40年，被上訴人明知而仍買受，基於房屋之性質不能與土
      地使用權分離而存在，亦即使用房屋必須使用該房屋基地
      ，被上訴人顯已默示同意伊等繼續使用系爭土地，今被上
      訴人執意訴請拆屋還地，有違誠信原則，亦屬損人不利己
      之權利濫用行為，不得僅因上訴人之房屋未經所有權登記
      或上訴人之房屋並非多層樓房式之房屋，即認無保護之必
      要，況土地法第43條規定登記有絕對效力，係為保護善意
      第三人而設，如為惡意之第三人則不受保護，此有最高法
      院91年度台上字第2369號、88年度台上字第2177號判決可
      參。被上訴人明知上訴人所有之系爭房屋以使用系爭土地
      為目的，占有系爭土地，而有優先承購權，卻仍買受系爭
      土地，致侵害上訴人權利，基於法律不保護惡意之原則，
      伊仍得合法占有使用系爭土地。
  ５、況被上訴人並非系爭土地之真正所有權人，僅係建設公司
      人頭，係原地主與訴外人大東建設公司通謀將系爭土地登
      記於被上訴人名下，事實上原地主與被上訴人間並無買賣
      關係，係原地主即訴外人林芳（秀之誤載）彥委託大東建
      設公司仲介買賣系爭土地。上訴人就系爭土地之占有，自
      始有正當權利，為有權占有人，原地主本有忍受義務，其
      為規避上開義務，借用被上訴人為人頭辦理所有權移轉登
      記，係為逃避法律之限制，為脫法行為，並無加以保護之
      必要，是被上訴人既非系爭土地之真正所有權人，上訴人
      自得拒絕其請求遷讓房屋。
  ６、土地與房屋為各別之不動產，分別有獨立之所有權，惟房
      屋性質上不能與土地分離而存在，故縱認被上訴人為真正
      所有權人及上訴人就系爭土地並無地上權，然上訴人為坐
      落於系爭土地建物門牌花蓮縣花蓮市壽豐鄉鹽寮村福德39
      之1 號房屋即系爭房屋之所有權人，自為合法之占有人，
      既上訴人占有房屋有正當權源，而系爭房屋又占有系爭土
      地，則被上訴人對上訴人亦不得行使物上請求權。
  ７、系爭土地均為原住民及榮民開墾種植並自建房屋，原地主
      之之登記自始即欺負原住民及榮民在山區無法取得資訊，
      強佔登記。參以86年連政府原強行登記之國有土地均合法
      歸還原民，本件上訴人丙○○地上屋週邊土地均由政府還
      地於民，訴外人林德旺、林德興之繼承人林秀彥自知原土
      地所有權之取得為不法之手段，逃避面對合法地上物使用
      土地之權利而為上開行為，自無保護之必要。
（三）上訴人王阿部分：所占用之土地不到18坪，且房屋係開
      墾土地時即已興建，有權使用系爭土地。
四、被上訴人則聲明駁回上訴，並以：
（一）上訴人丁○○部分，不論其所提出之「土地使用權讓渡書
      」是否真正，惟系爭土地原所有權人為林福泉、林秀彥及
      林逢時，並非其所稱之訴外人陳雷所有，此有土地登記簿
      謄本附卷可稽，訴外人陳雷無權將系爭土地之使用權讓予
      被上訴人。況縱認渠等上開讓予契約有效，渠等間之債權
      契約，並不能對抗契約以外之第3 人，即不能對抗系爭土
      地之現所有權人，主張其並非無權占有 (最高法院72年台
      上字第938號判決參照)。又其另主張系爭土地於59、60年
      間係國有，嗣後公地放領，所有權卻變成林福泉、林秀彥
      、林逢時3 人共同持有云云，惟系爭土地自36年間即係訴
      外人林德旺、林德與所有，亦有上揭土地登記簿謄本附卷
      可參，殊無上訴人所稱國有地公地放領情形。又已登記不
      動產所有人之回復請求權，並無民法第125 條消滅時效之
      適用（釋字第107 號解釋），故縱系爭土地確有遭人長期
      占有之情，惟依上開意旨所示，所有權人之所有物返還請
      求權並無罹於消滅時效可言。上訴人之上訴顯無理由等語
      置辯。
（二）上訴人戊○○雖主張坐落系爭土地上之建物係其合法買受
      ，並有用電證明、稅籍證明等，足證為合法房屋，且前徵
      收系爭土地上部分建物時，原地主林秀彥承認訴外人張正
      山就系爭土地之地上權自占有時即存在，並同意由張正山
      以系爭房屋所有權人身分領取系爭房屋前段拆除補償金，
      足證張正山為系爭房屋所有權人部分，縱係屬實，亦僅能
      證明上訴人戊○○就系爭房屋有合法權利，惟其占用系爭
      土地仍無合法權源。且上訴人主張領取拆除補償金之房屋
      並非占用系爭土地之房屋，而係蓋於系爭土地前方之房屋
      。且依最高法院69年台上字第1443號判決：取得時效係依
      占有之事實而取得權利，並非使原所有人負擔義務，民法
      第772條準用同法第769條、第770 條所謂得請求登記為他
      項權利人，亦非謂得請求原所有人同意登記為他項權利人
      之意，係指得請求地政機關登記為所有人而言。故縱令上
      訴人依時效取得，請求登記為地上權人，亦應參照土地法
      第54條規定，向該管地政機關聲請登記，在未依法登記為
      地上權人以前，仍不得據以對抗被上訴人，而謂其並非無
      權占有，故縱上訴人戊○○所稱其可時效取得地上權屬實
      （實則上訴人仍需舉證其已符合時效取得地上權要件），
      惟其既未登記為地上權人，揆諸上開最高法院判決意旨所
      示，自不得對抗被上訴人，主張其並非無權占有。
（三）按地上權係屬物權，依民法第758 條規定，需經登記始取
      得權利，上訴人戊○○既未登記為地上權人，何來依土地
      法第104條之優先購買權？另依民法第425條之1第1項規定
      ，其要件需「土地及其土地上之房屋同屬一人所有」為前
      提始有適用，本件系爭土地前手為林福泉、林秀彥，系爭
      房屋原本占用系爭土地即屬無權占有，其房屋所有權人與
      土地所有權人並非同一人，故縱上訴人有合法買受系爭房
      屋之情，亦與民法第451條之1規定不符，無該條所謂房屋
      受讓人與土地受讓人間，推定在房屋得使用期限內有租賃
      關係之適用。且被上訴人係合法行使土地所有權人之所有
      物返還請求權，請求無權占用系爭土地之上訴人拆屋地，
      並無權利濫用可言等語置辯。
五、經查：
（一）按所有權人對於無權占有或侵奪其所有物者，得請求其返
      還之，民法第767 條前段定有明文。又以無權占有為原因
      ，請求返還所有物之訴，被告對原告就其物有所有權存在
      之事實無爭執，而僅以非無權占有為抗辯者，原告對於被
      告無權占有之事實，無舉證責任，被告應就其取得占有，
      係有正當權源之事實證明之（最高法院91年度台上字第21
      82號判決參照）。且當事人主張有利於己之事實，自應就
      該事實舉證證明。本件上訴人丁○○主張系爭土地係公地
      放領，經被上訴人前手以不法手段取得，上訴人戊○○主
      張被上訴人係虛偽登記之所有權人，並非真正土地所有權
      人一節，惟均未舉証以實其說，自難採信。又本件上訴人
      均抗辯：系爭土地伊等均有權使用云云，惟既為被上訴人
      所否認，依前開說明，上訴人自應就其占用系爭土地係有
      正當權源之有利於己之事實負舉證責任。
（二）上訴人丁○○雖主張係合法受讓系爭房屋，上訴人戊○○
      亦主張坐落系爭土地上之建物係合法建物並有合法占有權
      ，上訴人王阿亦主張係合法興建房屋並占有土地，惟上
      訴人丁○○所提之「土地使用權讓渡書」、上訴人戊○○
      所提出之用電證明、稅籍證明等，均僅足證明其就系爭房
      屋有所有權，並無法證明對系爭土地有合法之使用權源。
      至上訴人戊○○所稱原地主林秀彥承認訴外人張正山就系
      爭土地之地上權自占有時即存在，並同意由張正山為系爭
      房屋所有權人身分領取系爭房屋前段拆除補償金部分，縱
      係屬實，亦與前相同，僅能證明上訴人戊○○就系爭房屋
      有合法權利，其占用系爭土地仍無合法權源，且上訴人亦
      未能證明其所主張領取拆除補償金之房屋係占用系爭土地
      之房屋，故上訴人戊○○所提證據，並不足以證明有合法
      占有系爭土地之權源。
（三）另上訴人等提出已善意且和平占有系爭土地多年，已依時
      效取得地上權云云。惟依規定，上訴人等至多得請求登記
      為地上權人，而土地法第54條規定應向該管地政機關聲請
      登記，在未依法登記為地上權人以前，仍係屬無權占有，
      而不得據以對抗被上訴人，故上訴人等主張其等非無權占
      有云云，尚非有據。難認上訴人等就有合法占有系爭土地
      部分已盡舉證之責。
（四）蓋按不動產物權，依法律行為而取得、設定、喪失及變更
      者，非經登記，不生效力，民法第758 條定有明文。上訴
      人戊○○主張就系爭土地有地上權，惟並未登記，有土地
      登記簿謄本在卷可佐，自無法以此主張有合法權利。而上
      訴人戊○○既未登記為地上權人，亦無法主張土地法第10
      4條之優先購買權。另民法第425條之1第1項之要件需「土
      地及其土地上之房屋同屬一人所有」為前提始有適用，系
      爭土地前手為林福泉、林秀彥，系爭房屋原本占用系爭土
      地即屬無權占有，其房屋所有權人與土地所有權人並非同
      一人，故縱上訴人有合法買受系爭房屋之情，亦與民法第
      451條之1規定不符，無該條所謂房屋受讓人與土地受讓人
      間，推定在房屋得使用期限內有租賃關係之適用。
（五）況被上訴人既係土地所有權人，依法主張其權利，以本件
      情形，並無證據足以證明有權利濫用之情形。至上訴人丁
      ○○另主張依民法第954、955條之規定向被上訴人請求，
      既未提出證據，且顯非本訴所得審究。
（六）綜上所述，上訴人等所主張時效取得或地上權等均無足採
      ，且既均無法舉證證明其等就系爭土地有何占有權源，自
      屬無權占有，是被上訴人本於民法第767 條物上請求權之
      法律關係，請求上訴人等拆屋還地，原審判命上訴人等均
      應就占有被上訴人所有之土地拆屋還地，為有理由，應予
      准許。上訴意旨指摘原判決不當，求予廢棄改判，為無理
      由，應予駁回其上訴。
（七）、本件判決之基礎事證已臻明確，兩造其餘主張陳述及所
        提之證據，核與判決無影響，無庸一一論列，附此敘明
        。
據上論結，本件上訴為無理由，依民事訴訟法第463條、第385條
第1項、第454條、第449條第1項、第78條，判決如主文。
中　　華　　民　　國　　96　　年　　9 　　月　　29　　日
                        審判長法  官   何方興
                              法  官   林德盛
                              法  官   王紋瑩
以上正本係照原本作成。
本件判決不得上訴。
                              書記官   吳家瑩
中　　華　　民　　國　　96　　年　　9 　　月　　29　　日
